臺灣臺北地方法院民事判決　　　　　　99年度重訴字第1349號
原　　　告　陳鴻源
訴訟代理人　劉錦隆律師
　　　　　　楊仲傑律師
被　　　告　楊德昌
訴訟代理人　陳崇善律師
被　　　告　楊劉靜江
　　　　　　楊明珠
　　　　　　楊福昌
上列當事人間拆屋還地事件，本院於民國100年10月17日言詞辯
論終結，判決如下：
    主      文
被告楊德昌應將坐落於臺北市○○區○○段一小段十八之一地號
土地上門牌號碼為臺北市○○路○段四巷七號如後附土地複丈成
果圖所示甲部分，面積為四十三點八平方公尺之建物拆除，將土
地返還原告。並自民國一百年一月一日起至將臺北市○○區○○
段一小段十八之一地號土地返還原告之日止，按年給付原告新臺
幣伍萬零佰玖拾陸元。
被告楊德昌應給付原告新臺幣伍萬玖仟貳佰柒拾壹元，及自民國
九十九年十月十四日起至清償日止，按年息百分之五計算之利息
。
原告其餘之訴駁回。
訴訟費用由被告負擔百分之八十，餘由原告負擔。
本判決第一項於原告以新臺幣佰萬元供擔保後，得假執行。但
被告楊德昌如以新臺幣陸佰萬元為原告預供擔保後，得免為假執
行。
本判決第二項於原告以新臺幣貳萬元供擔保後，得假執行。但被
告如以新臺幣伍萬玖仟貳佰柒拾壹元為原告預供擔保後，得免為
假執行。
原告其餘假執行聲請駁回。
    事實及理由
甲、程序方面：
  一、按訴狀送達後，原告不得將原訴變更或追加他訴。但請求
      之基礎事實同一、擴張或減縮應受判決事項之聲明者，該
      訴訟標的對於數人必須合一確定時，追加其原非當事人之
      人為當事人者，不在此限，民事訴訟法第255條第1項第2
      款、第3款、第5款定有明文。查原告起訴狀所載應受判決
      事項之聲明原為「被告應將坐落臺北市○○區○○段一小
      段14、18-1地號土地上門牌號碼為臺北市○○路○段4巷7
      號建物拆除，將土地返還原告。並自99年8月17日起至返
      還土地之日止，按年給付原告新臺幣50萬元之損害金。」
      ，嗣於100年6月22日變更為「一、被告應將坐落於臺北市
      文山區○○段○○段18-1、14地號土地上門牌號碼為臺北
      市○○路○段4巷7號如卷附土地複丈成果圖所示甲、甲1、
      甲2面積各43.8㎡、2.52㎡、7.21㎡之建物拆除，將土地
      返還原告。並自100年1月1日起至返還土地之日止，按年
      連帶給付原告新臺幣212,612元之損害金。二、被告應給
      付原告275,423元，及自起訴狀繕本送達翌日起至清償日
      止，按年息5%計算之利息。」，復於100年9月30日以民事
      追加被告狀追加楊劉靜江、楊明珠、楊福昌為被告，核其
      聲明之變更，請求之基礎事實並未改變，且原告追加請求
      相當於不當得利之損害金，亦屬擴張應受判決事項聲明之
      情形；再者，被告楊德昌抗辯系爭房屋乃其父楊廣恩於民
      國53年7月間向管理系爭土地之人即鄭日春、鄭四福、鄭
      福徵、鄭俊男租用系爭土地所興建，而於被繼承人楊廣恩
      死亡後應由被告楊劉靜江、楊明珠、楊福昌、楊德昌繼承
      公同共有，訴訟標的對於全體共有人必須合一確定，揆諸
      前開說明，核無不合，應予准許。
  二、本件被告楊劉靜江、楊明珠、楊福昌經合法通知未於言詞
      辯論期日到場，核無民事訴訟法第386條各款所列情形，
      爰依原告之聲請，由其一造辯論而為判決。
乙、實體方面：
  一、原告起訴主張：原告為臺北市○○區○○段一小段14、18
      -1地號土地（下稱系爭土地）所有權人，被告主張坐落上
      開土地上之門牌號碼為臺北市○○路○段4巷7號房屋（下
      稱系爭房屋）為其所有，惟原告並未同意被告占有使用系
      爭土地，是被告所有系爭房屋為無權占有系爭土地，為此
      爰依民法第767條第1項前、中段規定請求被告拆屋還地，
      並依民法第179條、第184條規定，請求被告給付相當於租
      金之不當得利損害金。並聲明：(一)被告應將坐落於臺北市
      文山區○○段○○段18-1、14地號土地上門牌號碼為臺北
      市○○路○段4巷7號如卷附土地複丈成果圖所示甲、甲1、
      甲2面積各43.8㎡、2.52㎡、7.21㎡之建物拆除，將土地
      返還原告。並自100年1月1日起至返還土地之日止，按年
      連帶給付原告新臺幣212,612元之損害金。(二)被告應給付
      原告275,423元，及自起訴狀繕本送達翌日起至清償日止
      ，按年息5%計算之利息。(三)願供擔保，請准宣告假執行。
  二、被告楊德昌則以：
    (一)系爭土地原所有權人祭祀公業鄭提於日據時期即已設立，
      於36年間之管理者為鄭智、鄭有祿、鄭有諒、鄭名標等四
      人，嗣因應70年祭祀公業土地清理要點之規定，而由派下
      員鄭順向主管機關聲請派下員證明，鄭順並於申報書所附
      具之祭祀公業鄭提沿革內載明「…由鄭智、鄭有祿、鄭有
      諒、鄭名標等四人（以上四人皆在早年先後亡故，由後裔
      承繼）管理並輪流再臺北市○○區○○里○鄰○○路○段
      八巷一四號祖厝大廳主持舉行祭典，以迄於今，是為沿革
      之梗概也。」，而鄭福徵為鄭智之後裔、鄭俊男為鄭名標
      之後裔，而鄭四福、鄭日春亦均為派下成員。
    (二)而被告所居住之房屋，係被告父親楊廣恩於民國53年7月
      間向管理系爭土地之人即鄭日春、鄭四福、鄭福徵、鄭俊
      男租用系爭土地所興建，該四人乃屬有權代表該祭祀公業
      與被告父親楊廣恩簽訂土地租借合同書，嗣楊廣恩死亡後
      ，由被告承繼上開基地租賃關係，縱原所有權人祭祀公業
      鄭提將系爭土地出賣予原告，仍應有民法第425條第1項規
      定之適用，且被告已將最近五年之基地租賃租金，依法向
      臺灣板橋地方法院辦理清償提存（該院100年度存字第409
      號提存書）。
    (三)末查依地政機關測量之結果，其複丈成果圖所示全部測量
      之結果為53.53平方公尺，確實已逾原契約面積6坪之範圍
      ，被告願意就目前使用而逾原租約面積（6坪）部分，於
      一定期間內自行拆除，並就該等逾越原契約面積部分，依
      據原租約相同之租金水準給付予原告。
    (四)另坐落於臺北市○○區○○段一小段14地號土地上如卷附
      土地複丈成果圖所示甲1、甲2面積各2.52㎡、7.21㎡之建
      物，並非被告所有。
    (五)並聲明：1.原告之訴駁回；2.如獲不利判決，願供擔保請
      准宣告免為假執行。
  三、被告楊劉靜江、楊明珠、楊福昌則以：坐落於臺北市○○
      區○○段一小段18-1地號土地上門牌號碼為臺北市○○路
      ○段4巷7號如卷附土地複丈成果圖所示甲面積各43.8 ㎡之
      建物，係屬於被告楊德昌所有，與被告楊劉靜江、楊明珠
      、楊福昌三人無關，其餘引用被告楊德昌之答辯主張。並
      聲明：1.原告之訴駁回；2.如獲不利判決，願供擔保請准
      宣告免為假執行。
  四、兩造不爭執事項：
    (一)系爭臺北市○○區○○段一小段18-1、14地號土地為原告
      所有。
    (二)系爭臺北市○○區○○段一小段18-1地號土地上門牌號碼
      為臺北市○○路○段4巷7號如卷附土地複丈成果圖所示甲
      部分面積43.8㎡之建物，為被告之父楊廣恩所興建，楊廣
      恩嗣於80年1月30日死亡，現為被告所有使用。
  五、得心證之理由：經查，原告主張被告無權占有系爭土地等
      事實，業據其提出土地登記第二類謄本、地籍圖謄本、建
      物面積彙整表、照片5幀等件為證，被告則以系爭土地係
      其父楊廣恩於53年間經原土地所有權人祭祀公業鄭提之管
      理人鄭日春、鄭四福、鄭福徵、鄭俊男租用，並於其上建
      築房屋等語置辯，是本件所應審究者厥為：系爭土地原所
      有權人祭祀公業鄭提於53年間之管理人為何？被告之父楊
      廣恩是否經系爭土地原所有權人祭祀公業鄭提同意租用系
      爭土地？本件是否有民法第425條買賣不破租賃關係之適
      用？原告請求被告將系爭房屋拆除並將土地返還原告，有
      無理由？原告請求相當於租金之不當得利損害金，有無理
      由？以下分別論述之：
    (一)經查，被告楊德昌所提出土地租借合同書，係於53年7月
      間所簽訂，其約定略以：「立土地租借合同人地主鄭日春
      、鄭四福、鄭福徵、鄭俊男（以下簡稱甲方）承租人楊廣
      恩（以下簡稱乙方）茲經雙方協議同意特定左列契約條件
      …第1條甲方所共有之土地6坪坐落馬明潭81-1地號租予乙
      方建築用地…第3條租金訂為每年每坪蓬萊白米四台斤半
      ，本約坪數合計二十七台斤，以每年六月一日乙方一次全
      部繳付甲方」等語，並由「地主鄭日春、鄭四福、鄭福徵
      、鄭俊男，承租人楊廣恩」用印等情，此有土地租借合同
      書在卷可按（卷第29頁），另楊廣恩依照該土地租借合同
      書之約定，先後於53年9月、54年、55年7月、56年10月繳
      交租金之部分，亦有由「鄭日春、鄭四福、鄭福徵、鄭俊
      男」四人出具之收據在卷可按（卷第110-113頁），因此
      ，由土地租借合同書及收據之記載以觀，承租人楊廣恩係
      向「地主鄭日春、鄭四福、鄭福徵、鄭俊男」四人訂立土
      地租賃契約，且於53年至56年期間，向「鄭日春、鄭四福
      、鄭福徵、鄭俊男」四人繳交租金，應可認定。
    (二)其次，所有權人祭祀公業鄭提於36年間之管理者為鄭智、
      鄭有祿、鄭有諒、鄭名標等四人，嗣於71年3月18日，因
      有辦理管理人變更登記而申請發給派下員名冊證明之需要
      ，乃由派下員共79人推舉派下員鄭順向主管機關聲請派下
      員證明之事實，有申報書、推舉書在卷可按（卷第67頁）
      ，而受推舉派下員即申報人鄭順於申報書係記載略以：「
      主旨：本祭祀公業鄭提管理人鄭名標、鄭有諒、鄭智、鄭
      有祿等四人皆已亡故，茲為辦理管理人變更登記，隨文檢
      附有關表件，請惠准公告，發給祭祀公業鄭提派下員名冊
      」等語，足見係因為祭祀公業鄭提於管理人鄭名標、鄭有
      諒、鄭智、鄭有祿等四人亡故之後，並未有管理人，因此
      才由派下員共79人推舉派下員鄭順提出本件申報，以辦理
      管理人變更登記之事宜，應堪認定；又雖被告答辯：申報
      人鄭順於申請書所附具之「祭祀公業鄭提沿革」（卷78頁
      ）上記載略以：「…由鄭名標、鄭有諒、鄭智、鄭有祿等
      四人（以上四人皆在早年先後亡故，由後裔承繼）管理並
      輪流在臺北市○○區○○里○鄰○○路○段八巷一四號祖
      厝大廳主持舉行祭典，以迄於今，是為沿革之梗概也。」
      等語，據以答辯主張：祭祀公業鄭提於管理人鄭名標、鄭
      有諒、鄭智、鄭有祿四人亡故後，係由後裔繼承管理事宜
      等因；然而，該「祭祀公業鄭提沿革」乃由「造報人鄭順
      」於71年3月18日提出前項申請時，自行書寫檢附一併提
      出，但所敘述之「由後裔承繼」之緣由，並未提出任何證
      據以資佐據，尚無從認定其內容敘述是否與真實相符；況
      且，若可以用「由後裔承繼」之方式，替補去世管理員之
      管理人資格，則「鄭名標、鄭有諒、鄭智、鄭有祿」四人
      之繼承人即替補成為管理人，管理事務即可以由「後裔承
      繼」之管理人進行辦理管理人變更登記，但本件卻大費周
      章由派下員79人推舉派下員鄭順提出本件申報，足認其應
      無「由後裔承繼」管理人之情事，尤其，管理人之選任契
      約，性質上屬於類似委任之無名契約，於所選任之管理人
      死亡時，選任契約應當消滅，並非由管理人之繼承人繼承
      管理人之資格；另外，雖然被告答辯主張：鄭福徵為鄭智
      之後裔、鄭俊男為鄭名標之後裔，而鄭四福、鄭日春亦均
      為派下成員等語，依此，鄭四福、鄭日春僅為派下成員，
      並非原管理人「鄭名標、鄭有諒、鄭智、鄭有祿」之繼承
      人，縱然認為有「由後裔承繼」管理人之情形存在，則鄭
      四福、鄭日春二人亦無法以「由後裔承繼」之方式成為管
      理人，況且，「鄭名標、鄭有諒、鄭智、鄭有祿」四人是
      否尚有其他之繼承人，並未有證據可以證明，亦無從遽認
      為鄭四福、鄭日春乃為管理人；因此，被告答辯主張：鄭
      日春、鄭四福、鄭福徵、鄭俊男四人於53年間為祭祀公業
      鄭提之管理人，乃屬有權代表祭祀公業鄭提，等語，尚無
      證據可資相佐，則被告以原告乃嗣後移轉取得所有權，應
      有民法第425條買賣不破租賃原則適用之部分，亦無從採
      認，是以原告主張：系爭土地於53年7月間並非訴外人鄭
      日春、鄭四福、鄭福徵、鄭俊男所有，亦非四人所分管之
      土地，而且土地租借合同書記載租借土地6坪，亦與所建
      築房屋面積為43.8㎡之情況不相符合等語，足認有據，被
      告所有門牌號碼為臺北市○○區○○路4段4巷7號房屋占
      有系爭土地，為無權占有應堪認定。
    (三)另被告主張系爭房屋為被繼承人楊廣恩於53年間向祭祀公
      業管理人鄭日春、鄭四福、鄭福徵、鄭俊男所承租土地興
      建，嗣楊廣恩嗣於80年1月30日死亡，其餘繼承人即被告
      楊劉靜江、楊明珠、楊福昌於83年7月24日將其對系爭房
      屋之公同共有權利贈與予繼承人即被告楊德昌，有土地建
      築改良物贈與所有權移轉契約書在卷可稽（卷第108頁）
      ，復為兩造所不爭執，應堪採信，是系爭房屋所有權人即
      應為被告楊德昌；準此，原告以系爭土地所有權人地位主
      張所有物返還請求權、所有物妨害除去請求權請求被告楊
      德昌將系爭房屋如卷附土地複丈成果圖所示甲部分，面積
      為43.8㎡建物拆除，將土地返還原告之部分，為有理由，
      應予准許；而原告以被告楊劉靜江、楊明珠、楊福昌三人
      亦為所有人，請求被告楊劉靜江、楊明珠、楊福昌三人亦
      應拆屋還地，並應給付相當於租金之不當得利之部分，即
      無所據；又土地複丈成果圖所示甲1、甲2部分，被告楊德
      昌、楊劉靜江、楊明珠、楊福昌否認為其所有，原告復未
      提出其他證據證明被告楊德昌、楊劉靜江、楊明珠、楊福
      昌有占有使用此部分土地之事實，則原告主張被告楊德昌
      、楊劉靜江、楊明珠、楊福昌所有如土地複丈成果圖所示
      甲1、甲2部分之房屋無權占有系爭土地，請求被告拆屋還
      地，並給付相當於租金之不當得利之部分，亦屬無據。
    (四)再者，無法律上之原因而受利益，致他人受損害者，應返
      還其利益，依其利益之性質不能返還者，應償還其價額，
      民法第179條、第181條但書分別定有明文，而無權占有他
      人土地，可能獲得相當於租金之利益為社會通常之觀念（
      最高法院61年台上字第1695號判例參照）。又城市地方房
      屋之租金，以不超過土地及其建築物申報總價年息百分之
      十為限，土地法第97條第1項定有明文。所謂土地之總價
      額，係指法定地價而言，土地所有權人依土地法所申報之
      地價為法定地價，土地法施行法第25條、土地法第148條
      分別定有明文，而舉辦規定地價或重新規定地價時，土地
      所有權人未於公告期間申報地價者，以公告地價百分之八
      十為其申報地價，平均地權條例第16條前段亦規定明確。
      另基地租金之數額，除以基地申報地價為基礎外，尚須斟
      酌基地之位置，工商業繁榮之程度，承租人利用基地之經
      濟價值及所受利益等項，並與鄰地租金相比較，以為決定
      （最高法院68年台上字第3071號判例參照）。又無法律上
      之原因而獲得相當於租金之利益，致他人受損害時，如該
      他人之返還利益請求權已逾租金短期消滅時效之期間，對
      於相當於已罹消滅時效之租金之利益，不得依不當得利之
      法則，請求返還（最高法院49年台上字第1730號判例、65
      年度第5次民庭庭推總會決定參照）。
    (五)另查系爭18-1地號土地位於臺北市○○區○○路4段4巷內
      ，鄰近有再興高中、再興小學等公共設施，土地使用分區
      為第三種住宅區，距離捷運文湖線萬芳醫院站尚有一段距
      離，本院審酌系爭土地位於興隆路4段之狹小巷弄內，並
      非位於精華區內，地形畸零且非平整，土地重劃及徵收機
      會及價值非大，交通及鄰近公共設施僅一般程度，整體經
      濟及商業條件尚非甚佳，並斟酌被告楊德昌所有系爭房屋
      無權占有系爭土地使用之經濟價值等一切情狀，認原告主
      張系爭房屋應按申報地價及房屋課稅現值之年息10%計算
      上開無權占有相當於租金之不當得利，尚屬過高，應以申
      報地價年息3%計算，方為適當。
    (六)又按以日、星期、月或年定期間者，其始日不算入。給付
      無確定期限者，債務人於債權人得請求給付時，經其催告
      而未為給付，自受催告時起，負遲延責任。其經債權人起
      訴而送達訴狀，或依督促程序送達支付命令，或為其他相
      類之行為者，與催告有同一之效力。又遲延之債務以支付
      金錢為標的者，債權人得請求依法定利率計算之遲延利息
      ，民法第120條第2項、第229條、第233條第1項分別定有
      明文。查系爭18-1地號土地於93年1月份至95年12月份申
      報地價為每平方公尺32,836元、96年1月份至98年12月份
      申報地價為每平方公尺35,834元、99年1月份起申報地價
      為每平方公尺38,352.8元，被告楊德昌所有系爭房屋無權
      占有系爭18-1地號土地之面積，即臺北市古亭地政事務所
      土地複丈成果圖甲部分面積為43.8平方公尺，而原告取得
      就系爭18-1地號土地所有權，係先後於76年10月取得應有
      部分四分之一之所有權，以及於99年9月9日取得其餘應有
      部分四分之三之所有權，則依照上揭狀況計算，原告得請
      求被告楊德昌給付相當於租金之不當得利，自提起本件訴
      訟之日起（即99年9月24日）回溯5年之部分，應以59,271
      元之範圍內（聲明第一項後段部分，計算式如附表一所示
      ），自100年1月1日起至返還系爭土地之日止，按年給付
      原告相當於租金之不當得利損害金之部分，應以50,396元
      之範圍內（聲明第二項部分，計算式如附表二所示），為
      有理由，逾此範圍，均無理由，應予駁回。
    (七)綜上所述，原告請求：被告楊德昌將系爭房屋如卷附土
      地複丈成果圖所示甲部分，面積為43.8㎡之建物拆除，將
      土地返還原告。並自100年1月1日起至將臺北市○○區○
      ○段一小段18-1地號土地返還原告之日止，按年給付原告
      新臺幣50,396元。被告楊德昌應給付原告新臺幣59,271
      元，及自民國99年10月14日起至清償日止，按年息5%計算
      之利息。為有理由，應予准許，逾此範圍，為無理由，均
      應予駁回。
  六、本件事證已臻明確，兩造其餘攻擊防禦方法、聲請調查之
      證據及所舉未經援用之證據，經本院斟酌後，認為均不足
      以影響本判決之結果，爰不一一論述，附此敘明。
  七、兩造均陳明願供擔保以代釋明聲請宣告假執行及免假執行
      ，於原告勝訴範圍內，經核尚無不合，爰分別酌定相當擔
      保金額准許之。至原告敗訴部分，其假執行之聲請即失所
      附麗，應併予駁回，附此敘明。
  八、據上論結，原告之訴一部有理由，一部無理由，爰依民事
      訴訟法第79條，判決如主文。
中    華    民    國   100    年    11    月    22    日
                  民事第七庭    法  官  蘇嘉豐
以上正本係照原本作成
如對本判決上訴，須於判決送達後20日內向本院提出上訴狀。如
委任律師提起上訴者，應一併繳納上訴審裁判費。
中    華    民    國   100    年    11    月    22    日
                                書記官  林鈞婷
附表一：被告楊德昌應給付之不當得利金額（系爭18-1地號部分
        ，新臺幣/元，元以下四捨五入）（計算式：申報地價
        3%面積㎡年數應有部分權利＝應付金額）
(一)94年9月25日起至95年12月31日止：
  32,836元/㎡3%43.8㎡4633654＝13,495元。
(二)96年1月1日起至98年12月31日止：
  35,834元/㎡3%43.8㎡10963654＝34,903元。
(三)99年1月1日起至99年9月8日止：
  38,352.8元/㎡3%43.8㎡2513654＝8,664元。
(四)99年9月9日起至99年9月24日止：
  38,352.8元/㎡3%43.8㎡163651＝2,209元。
合計：59,270元（(一)＋(二)＋(三)＋(四)＝59,271元）
附表二：被告楊德昌自100年1月1日起應按年給付之不當得利金
        額（新臺幣/元，元以下四捨五入）
38,352.8元/㎡3%43.8㎡）=50,396元。